【裁判字號】    99,家上,106
【裁判日期】    991229
【裁判案由】    離婚
【裁判全文】
臺灣高等法院臺中分院民事判決         99年度家上字第106號
上  訴  人  許家榮
訴訟代理人  陳浩華律師
複 代理 人  王錫賓
被 上訴 人  方敏茹
上列當事人間請求離婚事件，上訴人對於民國99年9月30日臺灣
彰化地方法院99年度婚字第274號第一審判決提起上訴，經本院
於99年12月15日言詞辯論終結，判決如下：
    主  文
上訴駁回。
第二審訴訟費用由上訴人負擔。
    事實及理由
一、本件上訴人起訴主張：兩造係夫妻關係，結婚之初尚屬和諧
    。嗣兩造經常因細故爭吵，關係日漸惡化，於民國（下同）
    98年10月互毆，雙方皆有受傷，上訴人受有手指骨折，兩造
    互提告訴，已無夫妻之情，皆無繼續共同生活之意願，被上
    訴人亦自98年10月間離家出走，甚於偵查庭多次稱兩造婚姻
    已名存實亡，並表示有離婚之意，兩造既無維繫婚姻之意願
    ，為此爰依民法第1052條第2項規定，請求判決離婚。並聲
    明：(1)請求判准兩造離婚；(2)訴訟費用由被上訴人（即被告
    ）負擔。
二、經原審為上訴人敗訴之判決，上訴人不服，提起上訴，聲明
    ：（一）原判決廢棄。（二）請求判決兩造離婚。（三）第
    一、二審訴訟費用由被上訴人負擔。其餘陳述除引用原審判
    決之記載外，另稱：兩造婚後相處齟齬不斷，被上訴人僅因
    兩造之爭吵，上訴人出言謂不爽便回家，被上訴人自98年10
    月起即以此為由而離家不返，且無修補婚姻關係之意願，是
    兩造確已不再經營婚姻生活，夫妻間誠摯互愛之基礎不復存
    在，足以構成離婚之理由。再者，上訴人雖有因爭吵而誤傷
    被上訴人之行為，惟該次之爭吵，上訴人亦負有較被上訴人
    較重之傷勢，縱其經不起訴處分確定，亦不足證明上訴人確
    有較高於被上訴人之可歸責性。原審認上訴人應負較重之過
    失責任，尚欠公允。又被上訴人無故破解上訴人於無名小站
    之帳號密碼，侵入受保護之上訴人所有相關設備內，偷取上
    訴人與朋友之照片，現由彰化地方法院檢察署偵查中，故兩
    造於此婚姻互有過失，兩人均無修補意願，上訴人自得訴請
    判決離婚。
三、被上訴人則聲明：駁回上訴。併陳稱：
（一）本件兩造婚姻出現破綻，實因上訴人有暴力傾向、慣行毆
      打被上訴人，且無正常工作，嗣被上訴人提出刑事告訴，
      經原審法院以99年度簡字第1328號判處上訴人拘役五十日
      ，得易科罰金在案。另上訴人告訴被上訴人家庭暴力傷害
      案件，惟被上訴人獲不起訴處分，亦有彰化地方法院檢察
      署99年度偵字第4457號不起訴處分書可稽。
（二）另上訴人以被上訴人於99年10月間離家出走，不願履行婚
      姻一事，係因被上訴人指責上訴人每天打電動、睡覺而不
      去工作，即遭上訴人毆打而返娘家居住，且係上訴人要求
      被上訴人回家。上訴人已有外遇，嗣後只傳簡訊問是否要
      離婚，旋即提出告訴，伊則變更手機號碼，後來就沒有聯
      絡。綜上本件婚姻上訴人應負過失責任，無權提離婚訴訟
      等語。
四、得心證之理由：
（一）按民法第1052條第2項離婚事由所稱「有前項以外之重大
      事由，難以維持婚姻者」，乃抽象的、概括的離婚事由，
      係民法親屬編於74年修正時，為因應實際需要，參酌各國
      立法例，導入破綻主義思想所增設。但其事由應由夫妻之
      一方負責者，僅他方得請求離婚。關於是否為難以維持婚
      姻之重大事由，其判斷標準為婚姻是否已生破綻而無回復
      之希望。而婚姻是否己生破綻而無回復之希望，則應依客
      觀的標準，即難以維持婚姻之事實，是否已達於倘處於同
      一境況，任何人均將喪失維持婚姻意欲之程度而定。至於
      同條但書所規定「難以維持婚姻之重大事由應由夫妻之一
      方負責者，僅他方得請求離婚」，乃因如肯定有責配偶之
      離婚請求，無異承認恣意離婚，破壞婚姻秩序，且有背於
      道義，尤其違反自己清白之法理，有欠公允，同時亦與國
      民之法感情及倫理觀念不合，因而採消極破綻主義。然若
      夫妻雙方均為有責時，則應衡量比較雙方之有責程度，而
      許責任較輕之一方向應負主要責任之他方請求離婚，以符
      合公平（最高法院91年度臺上字第2023號判決意旨參照）
      。
（二）本件上訴人主張兩造為夫妻，現婚姻關係仍存續中，惟兩
      造於98年10月互毆，雙方互為訴訟，上訴人並受拘役50日
      之宣告；且被上訴人竟於98年10月離家至今，上訴人亦不
      知被上訴人住處，在此期間雙方已無感情且無修補兩造婚
      姻關係之意願等情。並提出戶籍謄本及台灣彰化地方法院
      檢察署通知書影本為憑。均為被上訴人所自認，復有調閱
      之台灣彰化地方法院99年度簡字第1328號刑事卷、台灣彰
      化地方法院檢察署99年度偵字第4457號偵查卷足稽。自堪
      信上訴人前開主張屬真正。惟被上訴人則以兩造婚姻關係
      之破裂係因可歸責於上訴人之事由等前揭情詞置辯。從而
      ，兩造已無夫妻情誼，婚姻確己生破綻，兩造均不再聯絡
      ，已無修補婚姻關係之意願與行為，自屬有難以維持婚姻
      之重大事由，本院應審究者乃兩造何人應對此難以維持婚
      姻之重大事由負較重之責任。
（三）經查：兩造於98年10月31日23時許，在台南市○○○路36
      5號5樓租屋因上訴人在睡覺，被被上訴人叫起而發生爭執
      ，上訴人徒手毆打或腳踢被上訴人，致其受有右上臂與前
      臂多處挫傷、左手腕瘀傷、鼻頭與人中瘀傷、左肩紅痕等
      傷害，上訴人亦經傷害罪而判處拘役50日；上訴人亦告訴
      被上訴人傷害，惟經不起訴處分確定。有調閱原審法院99
      年度簡字第1328號傷害案件簡易卷宗、彰化地方法院檢察
      署99年度偵字第4457號偵查卷宗及99年度聲議字第196號
      卷足稽。上訴人自承僅因伊睡覺時被被上訴人叫醒即生爭
      執，其亦於偵查中及醫院就診之病歷記錄中自承：「因伊
      受不了，脾氣就來，把被上訴人手拉開，自己不小心敲到
      椅子，小拇指就骨折」（見前揭彰化地方法院檢察署99年
      度他字第719號偵查卷第7頁、99年度偵字第4457號偵查卷
      第7頁），其既係自行打到椅子致受傷，反指控被上訴人
      有傷害犯行，意圖誣指使被上訴人受刑事訴追。再者，被
      上訴人一再陳稱當時係為與上訴人討論其「每天不是睡覺
      、就是打電動玩具而不工作之行為」，上訴人亦不爭執其
      有上開沉迷於電動玩具又不正常上作之情況，此顯係婚姻
      破綻之起因。又參以，上訴人於偵查中亦自承尚有另一女
      性友人「吳雅婷」，被上訴人因而有意告訴其妨害家庭（
      見彰化地方法院檢察署99年度偵字第3456號偵查卷第5、6
      頁），顯見上訴人就兩造婚姻之破綻應負較大之可責性。
      至上訴人另以被上訴人無故破解上訴人於無名小站之帳號
      密碼，竊取上訴人與朋友之照片，伊已訴請檢察官偵辦中
      ，此亦被上訴人就婚姻關係應負之可歸責性云云。惟此主
      張係於本院準備程序終結後始行提出，依民事訴訟法第44
      7條意旨，本院本無庸審究上訴人上開主張。況夫妻共同
      生活，就朋友交往情況，若無不當情形，依常情本應坦誠
      告知為配偶之他方，上訴人反在意配偶知悉其與朋友之交
      往，並將朋友與其合照列入保密內容，亦証上訴人於兩造
      婚姻關係中並未盡忠誠、互信之義務，此可歸責於上訴人
      之因素，洵屬兩造婚姻關係破綻之另一原因。至上訴人另
      稱被上訴人離家在外，不再經營兩造之婚姻生活，具有較
      重之可責性一節，亦非可取。蓋被上訴人既因上訴人之毆
      打而返回娘家，並非避走他處，此亦常情，上訴人理當知
      悉被上訴人去向，非不可尋求被上訴人諒解，其捨此而不
      為，反一再以電話要求離婚。就此兩造未共同生活之情況
      ，亦不能認被上訴人應負較重之責任。
（四）綜上所述，本件上訴人對被上訴人尋求討論生活、經濟上
      問題時即施以暴力，已經判處拘役在案，並誣指被上訴人
      傷害行為致其小姆指骨折；被上訴人避居娘家，此應為上
      訴人所明知，仍未積極請求返家同居，反對於被上訴人生
      活未曾聞問、探視，竟放任兩造婚姻感情處於日愈疏離之
      情況；甚而對其與朋友之照片視為秘密，此顯異於常情，
      且於被上訴人探尋其交友狀況時，對被上訴人提出刑事訴
      追，凡此種種對於兩造婚姻產生破綻，上訴人之可歸責性
      遠高於被上訴人，衡諸上情，本件上訴人對於兩造婚姻之
      無法繼續維持顯有過失，且應負較重之過失責任。從而，
      兩造之婚姻，上訴人自不得以上開民法第1052條第2項規
      定，訴請判決准予兩造離婚。
五、從而，上訴人主張本於民法第1052條第2項訴請判決准予兩
    造離婚，為無理由，不應准許。原審為上訴人敗訴之判決，
    並無不合。上訴意旨指摘原判決不當，求予廢棄改判，為無
    理由，應予駁回。又本件事證已臻明確，兩造其餘攻擊防禦
    方法與判決結果不生影響，本院自無庸一一論究，併此敘明
    。
六、據上論結，本件上訴為無理由，依民事訴訟法第449條第l項
    、第78條，判決如主文。
中    華    民    國    99    年    12    月    29    日
                民事第六庭    審判長法  官  袁再興
                                    法  官  陳賢慧
                                    法  官  吳惠郁
以上正本係照原本作成。
如對本判決上訴，須於收受判決送達後20日內向本院提出上訴書
狀，其未表明上訴理由者，應於提出上訴後20日內向本院提出上
訴理由書（須按他造人數附具繕本）。
上訴時應提出委任律師為訴訟代理人之委任狀。具有民事訴訟法
第466條之1第1項但書或第2項之情形為訴訟代理人者，另應附具
律師及格證書及釋明委任人與受任人有該條項所定關係之釋明文
書影本。如委任律師提起上訴者，應一併繳納上訴審裁判費。
                                    書記官  周巧屏
中    華    民    國    99    年    12    月    30    日
                                                      Ｖ

司法院資訊處製作；財團法人民間司法改革基金會備份。
